【裁判字號】    89,上訴,1208
【裁判日期】    890928
【裁判案由】    殺人
【裁判全文】
臺灣高等法院臺中分院刑事判決                  八十九年度上訴字第一二八號
    上  訴  人
    即  被  告  乙○○
    選任辯護人  宋永祥
    選任辯護人  陳芝荃
右上訴人因殺人案件，不服臺灣台中地方法院八十八年度重訴字第一九六０號中華民
國八十九年五月二十五日第一審判決（起訴案號：臺灣台中地方法院檢察署八十八年
度偵字第一九三七七號），提起上訴，本院判決如左：
      主  文
上訴駁回。
      事  實
一、乙○○前於民國（下同）八十二年間因違反麻醉藥品管理條例案件，經台灣宜蘭
    地方法院判處有期徒刑五月確定，於八十四年九月七日易科罰金執行完畢，復於
    八十八年八月三十日凌晨三時四十五分左右，在其任職之台中縣大里市○○路二
    八八之一號鵝肉加工廠內工作時，因同事李仲文提熱膠桶經過其身邊時，疏未注
    意將桶內滾燙之脫毛溢出，不慎滴到乙○○，乙○○要求李仲文道歉，李仲文不
    依，反稱：是你碰到的，我一早就看你就不順眼，二人因此言語不合，發生口角
    ，繼而互毆，李仲文旋從工廠內集中刀械管理之刀桶內取出殺鵝刀三支追打乙○
    ○，經在場之老闆張英風、工人林炳銓合力將殺鵝刀搶下後，李仲文仍不罷休又
    拿起拖把，欲以拖把之木柄欲追打乙○○，乙○○見狀一方面以左手抵抗，另一
    方則以右手隨地拿起工廠所有，用以剖殺鵝肚，全長約二十九公分之鋒利小刀一
    把，雖高銘迺預見該殺鵝刀平日係供剖殺鵝肚之用，刀鋒十分銳利，如於近距離
    內，持以揮砍人之頭部、胸部及手臂等處，隨時可能因深及胸腔或動脈造成大量
    失血，導致休克死亡之結果，但仍因不滿李仲文之惡意挑釁而萌殺意，竟憤而基
    於殺人之犯意，持該殺鵝刀朝李仲文左手揮砍，並朝其胸部猛剌二、三刀，致李
    仲文重心失穩倒地，乙○○亦隨之跌倒後，雖其明知李仲文已為利刃所傷，已乏
    反擊之力，仍接續持該殺鵝刀朝李仲文頭部、左胸、左肩、左臂、左肘窩、左前
    臂等處猛力揮砍、刺殺達十餘刀，李仲文因之受有左顳部刺創０點三×二公分，
    僅及於皮下；前胸部割劃傷二處；左胸部（乳頭下）割裂創０點八×十三公分，
    僅及於皮下；左胸部下割裂創０點五×四點五公分，僅及於皮下；左胸部下刺創
    一點二×三公分，呈斜上向右肩部位走向，深及胸腔內合併大出血；左肩部割裂
    創一點五×七公分，深及皮肌層；左臂割裂創一點二×六點五公分，深及皮肌層
    ；肘窩部刺創一×二點五公分，深及肘窩內合併血管斷裂及大出血；左前臂部割
    裂創一點二×六公分，及於皮下；左前臂割裂創０點四×二公分，僅及於皮下；
    左前臂部割裂創一點五×十一公分，僅及於皮下；左前臂後部割裂創一×六公分
    ，僅及於皮下等傷，嗣乙○○驚見李仲文大量出血始罷手起身，其手持之刀刃於
    攻擊之過程中因之斷裂，在場之張英風、張淑惠及林炳銓迅即將李仲文送醫救治
    ，惟李仲文送醫後仍傷重不治，延至同日上午九時五十分許，因胸部及上肢部銳
    器創，合併大出血及外傷性休克死亡。乙○○於案發當日凌晨四時二十分許，於
    有偵查權之之管機關尚未發覺其上開犯行前，即主動前往台中縣警察局霧峰分局
    十九甲派出所自首，並接受裁判。
二、案經乙○○自首暨台中縣警察局霧峰分局報請臺灣臺中地方法院檢察署檢察官偵
    查起訴。
    理  由
一、訊據上訴人即被告乙○○（以下簡稱被告）對於右揭時地持殺鵝刀揮砍被害人李
    仲文，致李仲文傷重不治死亡之事實固已坦承不諱，但矢口否認有殺人之故意，
    辯稱：當初係李仲文不慎將滾燙之沸水不慎潑灑到伊，且執意不道歉，兩人因之
    發生口角，詎李仲文竟拿廠內之三把殺鵝刀欲追打伊，雖經人勸阻並搶下刀子，
    但李仲文竟再持拖把柄欲追他，伊迫於自衛才順手拿刀左右揮砍，伊係出於自衛
    ，並無殺人犯意云云。惟查：
（一）案發當場之目擊證人即即鵝肉店老闆娘張淑惠於警訊中已供稱：「當時約四時
      我由工廠二樓到一樓，見死者與被告在打架，當時死者拿掃把柄（依卷附照片
      所示應為拖把之誤）打被告，而被告則以手中之刀子（殺鵝之用）剌往死者胸
      部二刀至三刀，死者即倒地」（偵查卷第十四頁正面、反面第一行）；於偵查
      中稱：死者持木棍打被告，被告手持一刀往死者身上剌，血即噴出」，此有八
      十八年八月三十一日偵訊筆錄附於上開相驗卷內足參，其於原審復稱：「當天
      凌晨四時許，我自二樓下來，見被告與被害人在吵架，被害人說你有種就不要
      跑，被害人一直在招惹被告，我見李仲文手拿一支棍子是工廠的，被告說已跟
      你對不起還要怎樣，當時被告沒拿什麼東西，之後他們倆個糾纏在一起，有看
      見李仲文拿棍子打被告二下，被告以左手抵擋，同時右手拿出工廠剖鵝肚之刀
      ：朝被害人左肩、左胸部、肘窩部處刺：被告持刀由右下往左上揮去，第二刀
      即剌下去，第一刀應是本能反應，第二刀無法確定」（原審卷第三十四頁正面
      、反面），另一目擊證人即被告同事林炳銓於警訊中亦稱：李仲文從旁拿起拖
      把的木柄向乙○○挑釁，之後兩人乙○○拿著刀子，李仲文拿著木柄兩人就打
      了起來倒在地上，乙○○起身後就看到刀斷裂在地上無訛（同上偵查卷第十二
      頁反面），即被告於警訊中復坦稱：伊當時是使用水果刀，用途是殺鵝用的（
      八十八年度偵字第一九三七七號偵查卷第九頁正面），而一般剖殺鵝肚所用之
      刀，其刀面鋒銳無比，刀柄亦甚為尖利，如於近距離內朝人之身體揮砍、刺擊
      ，極易傷及血管動脈造成大量出血，因而休克死亡，且胸部為人體之要害部分
      ，其內有維持生命機能之重要器官如心臟、肺臟及肝臟，倘持利器朝胸部猛剌
      ，亦足以發生死亡之結果，此為一般人所能預見，被告既以殺鵝為業，就該刀
      足以斃人命當在其預見之中，再由被害人所受傷勢：(1)頭頸部：左顳部剌創，
      其創口約０．３＊２．０(2)胸腹部：前胸部割劃傷兩處，左胸部（乳頭下）割
      裂創，其創口約０．８＊１３公分，僅及於皮下，上述創口之下割傷裂創，其
      創口約０．５＊４．５，僅及皮下，上述創口之下剌創，其創口約１．２＊３
      ．０公分呈斜上向右肩部位走向，深及胸腔內合併大出血(3)四肢部：左肩部割
      裂創，其創口約１．２＊６．５，深及皮肌層，肘窩部剌創，其創口約１．０
      ＊２．５，深及肘窩內合併血管斷裂及大出血，左前臂割裂創，其創口約１．
      ２＊６．０，及於皮下，左前臂割裂創，其創口約０．４＊２．０，僅及於皮
      下，左前臂部割裂傷，其創口約１．５＊１１公分，左前臂後部割裂創，其創
      口約１．０＊６．０公分，僅及於皮下，此有台灣台中台中地方法院檢察署相
      驗屍體驗斷書附卷足稽，另本院向財團法人仁愛綜合醫院查詢被害人送往該院
      急救時，其當時各部位傷勢之情形，復據該院函覆：患者於（一）左前胸前有
      長２０公分深１．５公分及長４公分深０．２公分傷口各一（二）左上臂有６
      公分長六公分深，傷及左臂動脤及靜脈【兩者完全斷離】及另一個６公分長１
      ．２公分傷口（三）左前臂１．５＊０．５、６．０＊０．７、２．０＊０．
      ７、１０．０＊１．０公分並傷及肌腱（四）另有左側血胸經胸管引流約一千
      五百ＣＣ，此亦有該醫院八十九年八月三日仁總字第八九０八五九三號函一份
      附卷足憑，是由被害人上述傷勢除割裂傷之外，仍有多處刺創，而傷口復不乏
      既長且深者，其中最高深度達六公分深，甚至造成動、靜脈完全斷離，其胸腔
      及血管復有致命剌創，深度又各達三公分及五公分，絕非單純以刀輕揮所造成
      ，而應係於雙方打鬥之衝突過程中，於近身以利刃猛力揮砍及剌擊所造成，此
      觀證人即負責本件屍體之檢驗員於原審證稱：依死者傷勢致命傷左胸部一處，
      左手窩一處，依該二之創口之長度及寬度是二，左胸部分是剌傷，左手窩一處
      ，左胸部是剌創、左手窩亦是剌傷並不是用揮砍，左胸刀創深度已達胸腔、大
      約五公分深度，左手窩刀創深度約三公分（原審卷第一百０二頁反面），另證
      人張淑惠亦迭稱：確見被告持刀剌被害人左胸等處，更足證明之。被告所謂：
      伊只拿刀左右來回揮十幾刀，刀子有無剌到他不清楚（相驗卷第十七頁正面、
      本院卷第七十三頁正面），應屬避重就輕之詞，委無可取。
（二）至被告固又辯稱：伊當時是出於防衛之意見，並非意在殺人云云，但查被告於
  警訊時坦稱：死者拿刀子追伊，而刀子被老闆搶走後，他（指被害人）又拿木
      棍，而伊隨手拿刀子互相衝突及扭打：伊右手被棍子打到受傷（驗卷第五頁反
      面、第八頁正面）；於八十八年八月三十日偵查時亦稱：伊順手拿起旁邊的刀
      子，往他身上揮過去，揮到他左手（相驗卷第十七頁正面）；於本院八十九年
      九月十四日審理時復稱：伊有拿刀向被害人來回揮十幾刀（本院卷第七十三頁
      正面），又查本件案發之初，被告與被害人李仲文，雙方雖曾有互毆，李仲文
      其後又拿三把殺鵝刀要追趕乙○○，但被當時在場之張英風、林炳銓合力奪下
      刀子，已據林炳銓及張英風分別於警訊及偵查中供證甚詳（相驗卷第三頁反面
      、八十八年八月三十一日偵訊筆錄），是被告在證人奪下被害人李仲文手中之
      殺鵝刀後，其生命及身體，已無急迫之危險性，此部分之不法侵害業已中止；
      縱被害人李仲文續又持拖把木柄攻擊、挑釁被告，但依前開驗斷書所示：被害
      人身體各處之割裂傷、剌傷多達十餘處，其受傷位置又遍及左顳部、前胸部、
      左胸部、左肩、左臂、左前臂、左前臂後部、肘窩等部分，如被告當時確意在
      防衛，則其於驚見被害人左手為其所傷之際，衡情應立即住手迅速離去，焉有
      持續以利刃猛揮剌達十餘刀之理？再由檢察官於案發當日勘驗被告身體之結果
      ：並無任何外傷，僅右手小姆指第一關節有擦傷，右手小手臂有腫傷，此有八
      十八年八月三十日偵訊筆錄及相片附於相驗卷足佐，即被害人當時曾持拖把一
      支攻擊被告，但從被告身體並無遭木棍毆傷之痕跡，而僅右手曾遭被害以木棍
      打到，其傷勢又屬輕微，顯見被告持刀之攻擊行動甚為兇猛，而被害人則因身
      體突受利刀剌創、割裂，痛楚難忍業已居於無力招架之弱勢地位，縱被告曾一
      度遭受其不法之侵害，亦已失其繼續遭受不法侵害之危害性，詎被告見被害人
      遭其刀刃所傷，竟仍持刀接連朝被害人揮砍、剌傷達十餘刀之多，並至刀刃斷
      裂，顯非出於防衛之意，與正當防衛之要件不符，所辯不足採信。再由被害人
      傷勢之重，其傷處分佈於左胸、前胸、手臂並深及胸腔、手臂動、靜脈等要害
      處綜合觀察，更見被告當時用力之猛，顯有致被害人於死亦在所惜之殺人犯意
      ，被告空言無殺人犯意云云，尚難遽信。
二、次查被害人因本件衝突，遭被告持刀揮砍、剌殺以致死亡，業據被告自承不諱，
    並經檢察官督同檢驗員相驗明確，並有相驗屍體證明書、驗斷書、勘驗筆錄、相
    驗相片、現場圖及現場相片在卷可佐，其死亡與被告殺人犯行間顯有相當之因果
    關係，本件罪證明確，被告犯行洵堪認定。
三、核被告所為，係犯刑法第二百七十一條第一項之殺人罪。被告持刀先後朝被害人
    砍殺十餘刀乃基於一殺人犯意而持續為之，其時間、空間又緊密連接，為接續犯
    ，僅單純成立一罪。又其曾於八十二年間因違反麻醉藥品管理條例案件，經臺灣
    宜蘭地方法院判處有期徒刑五月確定，於八十四年九月七日易科罰金執行完畢，
    有臺灣臺中地方法院檢察署刑案資料查註紀錄表可佐，其於受有期徒刑之執行完
    畢後，五年以內再犯有期徒刑以上之本罪，為累犯，除所犯殺人罪法定刑其中死
    刑、無期徒刑依法不得加重外，應就有期徒刑部分加重其刑；再被告於案發後未
    逾一小時內，有權偵查之機關尚未發覺前即主動至台中縣警察局霧峰分局十九甲
    派出所自首，並接受裁判，有被告警訊筆錄及案件初步調查表在卷可佐，應依刑
    法第六十二條前段之規定減輕其刑；被告同時具有加重及減輕事由，依法應先加
    後減，原審因之適用刑法第二百七十一條第一項、第四十七條、第六十二條前段
    、第三十七條第二項，並審酌本件被告與被害人係殺鵝同事，平日相處並無不睦
    ，純因遭被害人先後持刀及拖把木柄挑釁，一時衝動而頓萌殺意，案發後尚未知
    被害人救治結果即迅至警察機關自首犯行，接受裁判，且當庭表示追悔，已見悔
    意，惟其揮砍猛刺被害人達十餘刀，且事逾半年，僅賠償被害人家屬二十萬元，
    尚未能與被害人家屬達成民事和解，造成被害人家屬心中不滿之情緒暨其犯罪之
    動機、手段、方法、所致之危害及犯後態度等一切情狀，量處有期徒刑十四年，
    並認其犯罪之性質有褫奪公權之必要，併宣告褫奪公權九年，並於理由中敘明扣
    案已斷裂之殺鵝刀一把，雖係被告持以犯罪所用之物，但非被告所有之物，並非
    違禁物，故不予宣告沒收，其認事用法均無不妥，量刑亦稱允當，被告上訴意旨
    仍否認有殺人犯意，復未提出有利之事證以供本院調查審認，空言指摘原判決不
    當，請求予以撤銷改判，自難認為有理由，其上訴應予駁回。
據上論結，應依刑事訴訟法第三百六十八條，判決如主文。
本案經檢察官甲○○到庭執行職務。
中      華      民      國    八十九     年      九       月    二十八  日
                                  臺灣高等法院臺中分院刑事第七庭
                                        審判長法  官  林  榮  龍
                                              法  官  江  錫  麟
                                              法  官  謝  說  容
右正本證明與原本無異。
如不服本判決應於收受送達後十日內向本院提出上訴書狀，其未述上訴之理由者並
得於提起上訴後十日內向本院補提理由書（均須按他造當事人之人數附繕本）。
                                              書記官  黃  薰  慧
中      華      民      國    八十九     年      九       月    三十    日
附錄論罪科刑法條：
刑法第二百七十一條第一項
殺人者，處死刑、無期徒刑或十年以上有期徒刑。                            Ｉ


司法院資訊處製作；財團法人民間司法改革基金會備份。
